ACORDAO-COMPLETO-2471622

ACÓRDÃO 12327/2021 ATA 32/2021 - SEGUNDA CÂMARA

VISTOS, relatados e discutidos estes autos de tomada de contas especial (TCE) instaurada pela Fundação Nacional de Saúde - Funasa, em desfavor da Sra. Adriana Luriko Kamada Ribeiro, Prefeita Municipal de Amarante do Maranhão/MA nas gestões 2009-2012 e 2013-2016, e da empresa CBM Construções e Comércio Ltda., em razão de irregularidades na execução física do Convênio 1047/2007 - Siafi 627616, firmado entre a Funasa e o referido ente municipal, que tinha por objeto a execução de Sistema de Esgotamento Sanitário
ACORDAM os Ministros do Tribunal de Contas da União, reunidos em sessão de 2ª Câmara, ante as razões expostas pelo Relator, em:
9.1. considerar revel o Sr. Antônio Alberto Lima de Carvalho Franco, Secretário Municipal de Infraestrutura, Transportes e Serviços Públicos de Amarante do Maranhão/MA, com fundamento no § 3º, art. 12, Lei 8.443, de 16 de julho de 1992;
9.2. rejeitar as alegações de defesa apresentadas pela Sra. Adriana Luriko Kamada Ribeiro, Prefeita Municipal de Amarante do Maranhão/MA nas gestões 2009-2012 e 2013-2016, e pela empresa CBM Construções e Comércio Ltda.;
9.3. julgar, com fundamento nos arts. 1º, inciso I, 16, inciso III, alínea "c", da Lei 8.443/1992 c/c os arts. 19 e 23, inciso III, da mesma Lei, e com arts. 1º, inciso I; 209, inciso III; 210 e 214, inciso III, do Regimento Interno do TCU (RI/TCU) , irregulares as contas da Sra. Adriana Luriko Kamada Ribeiro, Prefeita Municipal de Amarante do Maranhão/MA nas gestões 2009-2012 e 2013-2016, do Sr. Antônio Alberto Lima de Carvalho Franco, Secretário Municipal de Infraestrutura, Transportes e Serviços Públicos de Amarante do Maranhão/MA, e da empresa CBM Construções e Comércio Ltda., e condená-los, solidariamente, ao pagamento das quantias a seguir especificadas, com a fixação do prazo de quinze dias, a contar da notificação, para comprovarem, perante o Tribunal (art. 214, inciso III, alínea "a", do RI/TCU) , o recolhimento da dívida aos cofres da Fundação Nacional de Saúde, atualizada monetariamente e acrescida dos juros de mora, calculados a partir das datas discriminadas, até a data do recolhimento, na forma prevista na legislação em vigor:
9.3.1. Sra. Adriana Luriko Kamada Ribeiro, solidariamente com o Sr. Antônio Alberto Lima de Carvalho Franco e com a empresa CBM Construções e Comércio Ltda.:
	DATA DA OCORRÊNCIA
	VALOR ORIGINAL (R$) 
	DÉBITO CRÉDITO

	9/9/2011
	66.704,14
	D

	19/10/2011
	66.704,14
	D

	19/10/2011
	85.084,19
	D

	10/2/2012
	42.137,21
	D

9.3.2. Sra. Adriana Luriko Kamada Ribeiro, individualmente:
	DATA DA OCORRÊNCIA
	VALOR ORIGINAL (R$) 
	DÉBITO CRÉDITO

	8/7/2011
	400.000,00
	D

	9/9/2011
	66.704,14
	C

	19/10/2011
	66.704,14
	C

	19/10/2011
	85.084,19
	C

	10/2/2012
	42.137,21
	C

	25/8/2015
	143.142,19
	C

9.4. aplicar individualmente aos responsáveis Adriana Luriko Kamada Ribeiro, Antônio Alberto Lima de Carvalho Franco e empresa CBM Construções e Comércio Ltda., a multa prevista no art. 57 da Lei 8.443/1992 c/c o art. 267 do Regimento Interno do TCU, no valor de R$ 40.000,00 (quarenta mil reais) , fixando-lhes o prazo de quinze dias, a contar da notificação, para que comprovem, perante o Tribunal (art. 214, inciso III, "a", do RI/TCU) , o recolhimento da dívida aos cofres do Tesouro Nacional, atualizada monetariamente desde a data deste acórdão até a do efetivo recolhimento, se pagas após o vencimento, na forma da legislação em vigor;
9.5. autorizar, desde logo, nos termos do art. 28, inciso II, da Lei 8.443/1992, a cobrança judicial da dívida, caso não atendidas as notificações;
9.6. autorizar também, desde logo, se requerido, com fundamento no art. 26 da Lei 8.443, de 1992, c/c o art. 217, §§ 1º e 2º do Regimento Interno do TCU, o parcelamento da dívida em até 36 parcelas, incidindo, sobre cada parcela, corrigida monetariamente, os correspondentes acréscimos legais fixando-lhes o prazo de quinze dias, a contar do recebimento da notificação, para comprovarem perante o Tribunal o recolhimento da primeira parcela, e de trinta dias, a contar da parcela anterior, para comprovarem os recolhimentos das demais parcelas, devendo incidir sobre cada valor mensal, atualizado monetariamente, os juros de mora devidos, no caso do débito, na forma prevista na legislação em vigor, alertando os responsáveis que a falta de comprovação do recolhimento de qualquer parcela importará no vencimento antecipado do saldo devedor, nos termos do art. 217 do Regimento Interno deste Tribunal;
9.7. enviar cópia deste Acórdão à Fundação Nacional de Saúde, ao Município de Amarante do Maranhão/MA e aos responsáveis, para ciência, bem como à Procuradoria da República no Estado do Maranhão, nos termos do § 3º do art. 16 da Lei 8.443/1992, c/c o § 7º do art. 209 do Regimento Interno do TCU, para adoção das medidas cabíveis, informando que a presente deliberação, acompanhada do Relatório e do Voto que a fundamentam, está disponível para a consulta no endereço www.tcu.gov.br/acordaos;
9.8. informar à Procuradoria da República no Estado do Maranhão que, nos termos do parágrafo único do art. 62 da Resolução-TCU 259/2014, os procuradores e membros do Ministério Público credenciados nesta Corte podem acessar os presentes autos de forma eletrônica e automática, ressalvados apenas os casos de eventuais peças classificadas como sigilosas, as quais requerem solicitação formal.

Tomada de contas especial instaurada pela Fundação Nacional de Saúde - Funasa / Ministério da Saúde em razão da não consecução dos objetivospactuados no Convênio no 1047/2007, celebrado com a  Prefeitura Municipal de Amarante do Maranhão/MA, tendo por objeto "Sistema de Esgotamento Sanitário".

Segunda Câmara

Município de Amarante do Maranhão - MA.

3. Interessados/Responsáveis:
3.1. Responsáveis: Adriana Luriko Kamada Ribeiro (XXX.190.772-XX); Antonio Alberto Lima de Carvalho Franco (XXX.262.433-XX); C.B.M. Construções e Comércio Ltda. (05.504.696/0001-07).

13.1. Ministros presentes: Bruno Dantas (Presidente), Augusto Nardes (Relator), Aroldo Cedraz e Raimundo Carreiro.
13.2. Ministros-Substitutos presentes: Marcos Bemquerer Costa e André Luís de Carvalho.

AUGUSTO NARDES

Adoto como parte do relatório, com os ajustes de forma considerados pertinentes, a instrução de mérito elaborada no âmbito da Secretaria de Controle Externo de Tomada de Contas Especial - SecexTCE (peça 71) , cuja proposta de encaminhamento contou com a anuência do corpo dirigente da unidade técnica especializada (peças 72 e 73) :
"INTRODUÇÃO
	Cuidam os autos de Tomada de Contas Especial instaurada pela Fundação Nacional de Saúde - Funasa, em desfavor da Sra. Adriana Luriko Kamada Ribeiro (CPF XXX.190.772-XX) , Prefeita Municipal de Amarante do Maranhão/MA nas gestões 2009-2012 e 2013-2016 e da empresa CBM Construções e Comércio Ltda. (CNPJ 05.504.696/0001-07) , em razão de irregularidades na execução física do Convênio 1047/2007 - Siafi 627616 (peça 7, p. 8-19) , celebrado com a Funasa, tendo por objeto a execução de Sistema de Esgotamento Sanitário. 
HISTÓRICO 
Para a execução do objeto foi previsto um total de R$ 1.052.631,58, sendo R$ 1.000.000,00 a cargo da concedente e R$ 52.631,58 de contrapartida municipal, conforme cláusulas quinta e sexta do convênio (peça 7, p. 14-15) , que teve por objeto a execução de sistema de esgotamento sanitário, conforme Plano de Trabalho (peça 7, p. 4-6) .
Os recursos foram transferidos pela Funasa conforme ordem bancária 2011OB804525, no valor de R$ 400.000,00, creditadas na conta do convênio em 8/7/2011 (peça 8, p. 4) .
A vigência do convênio foi de 31/12/2007 a 1/2/2015, conforme 7º Termo Aditivo (peça 6, p. 14) , com prazo para apresentação da prestação de contas até 2/4/2015. A execução das despesas ocorreu integralmente no primeiro mandato da Sra. Adriana Luriko Kamada Ribeiro.
A responsável encaminhou a prestação de contas final (peças 8 e 9) no valor de R$ 400.000,00, uma vez que não houve o repasse pela Funasa das 2ª e 3ª parcelas, que somariam R$ 600.000,00.
As obras foram objeto de acompanhamento pela Funasa duas vezes, conforme Relatórios de Visita Técnica - RVT (peça 5, p. 8-13, incompletos) , tendo sido apontado no Parecer Técnico de 23/9/2015 (peça 5, p. 14) percentual de execução física de 0%, e que as obras foram iniciadas e logo em seguida paralisadas, não resultando no alcance de etapa útil de nenhuma parcela.
A prestação de contas final foi analisada e reprovada através do Parecer Financeiro 212/2015 (peça 15, p. 1-2) , em razão da constatação de execução física das obras em 0% e das seguintes irregularidades documentais:
Não apresentação dos Boletins de Medição, referentes às Notas Fiscais pagas;
Relação de Bens (adquiridos, produzidos com recursos da União) - Anexo VI;
Cópia do termo de aceitação definitiva da obra, quando o instrumento objetivar a execução de obra ou serviço de engenharia;
Preenchimentos incorretos dos Anexos XI e XII citados acima; 
Não aporte da contrapartida no percentual correspondente aos recursos liberados.
A Sra. Adriana Luriko Kamada Ribeiro foi notificada da reprovação da prestação de contas e solicitada a restituir os valores devidos por meio da Notificação 546/2015 (peça 3, p. 4-5 e 8) . Por meio do Ofício 157/2016 (peça 18) manifestou concordância com a devolução dos recursos pelo município, ressaltando que não teria como alcançar os objetivos do convênio. Na ocasião, requereu o parcelamento do débito em tantas parcelas quanto possível.
O pedido de parcelamento foi analisado favoravelmente por meio do Parecer 12/2017 (peça 14, p. 1-3) , mas posteriormente condicionado à apresentação de confissão de culpa e diversas outras providências orçamentárias e legislativas por parte do município, conforme Despacho 187/2017 (peça 14, p. 4) , que resultaram no indeferimento do pedido.
De igual forma, a empresa CBM Construções e Comércio Ltda. foi notificada por meio da Notificação 588/2015 (peça 3, p. 11-13) , tendo apresentado a defesa (peça 4, p. 1-6) .
A defesa apresentada pela empresa CBM foi analisada e rejeitada por meio do Parecer Técnico de 22/12/2016 (peça 5, p. 15-18) , onde foi registrado que à exceção da instalação de 1.400m de rede coletora DN 150 (fornecimento de tubo e assentamento) , nenhum outro serviço das quatro medições apresentadas pela empresa teve sua execução comprovada durante a visita técnica realizada.
Em reanálise da prestação de contas final, a Funasa emitiu o Parecer Financeiro 51/2017 (peça 15, p. 3-4) , mantendo sua reprovação no valor de R$ 308.938,31.
Por meio da Notificação 269/2017 (peça 3, p. 15-17 e 21) a Sra. Adriana Luriko Kamada Ribeiro foi informada do indeferimento do parcelamento e notificada a restituir o valor impugnado, não tendo apresentado justificativas ou providenciado o recolhimento.
Houve tentativa infrutífera de encaminhar à empresa CBM a Notificação 270/2017 (peça 3, p. 18) por via postal, o que motivou sua notificação por meio de edital, publicado em 28/8/2017 (peça 3, p. 26) . Não houve nova manifestação da empresa.
Notificada a ressarcir o dano (peça 3, p. 19-20) , a Sra. Joice Oliveira Marinho, prefeita na gestão 2017-2020, encaminhou cópia da representação protocolada no Ministério Público Federal contra a Sra. Adriana Luriko Kamada Ribeiro, bem como do pedido de instauração de TCE e da ação civil por improbidade administrativa impetrada na Justiça Estadual do Maranhão (peça 4, p. 7-27) .
O Relatório Simplificado de Tomada de Contas Especial (peça 19) indicou a ocorrência de prejuízo ao erário no valor de R$ 308.938,31, em razão de irregularidades na execução física do Convênio 1047/2007, tendo responsabilizado solidariamente pelo dano a Sra. Adriana Luriko Kamada Ribeiro (CPF XXX.190.772-XX) , Prefeita Municipal de Amarante do Maranhão/MA nas gestões 2009-2012 e 2013-2016, e a empresa CBM Construções e Comércio Ltda. (CNPJ 05.504.696/0001-07) .
O Relatório de Auditoria 372/2019 da Controladoria Geral da União - CGU, bem como os respectivos Certificado de Auditoria, Parecer do Dirigente de Controle Interno e Pronunciamento Ministerial (peça 2, p. 5-13) concluíram pelas mesmas irregularidades e responsabilidades apontadas no Relatório de Tomada de Contas Especial da Funasa.
Na instrução inicial de peça 40, ao se examinar os elementos constantes dos autos, opinou-se pela responsabilização do Sr. Antônio Alberto Lima de Carvalho Franco, fiscal de obras, que atestou a execução de serviços não realizados pela empresa CBM Construções e Comércio Ltda., executora das obras do convênio. Sua responsabilidade não havia sido apontada pela Funasa.
Na mesma instrução entendeu-se necessária a realização de citação dos responsáveis nos seguintes termos:
40.1 realizar a CITAÇÃO solidária da Sra. Adriana Luriko Kamada Ribeiro (CPF XXX.190.772-XX) , Prefeita Municipal de Amarante do Maranhão/MA nas gestões 2009-2012 e 2013-2016, do Sr. Antônio Alberto Lima de Carvalho Franco (CPF XXX.262.433-XX) , Secretário Municipal de Infraestrutura, Transportes e Serviços Públicos de Amarante do Maranhão/MA, e da empresa CBM Construções e Comércio Ltda. (CNPJ 05.504.696/0001-07) , na pessoa de seu representante legal, com fundamento nos arts. 10, § 1º, e 12, incisos I e II, da Lei 8.443/1992 c/c o art. 202, incisos I e II, do RI/TCU, para que, no prazo de quinze dias, apresentem alegações de defesa e/ou recolham aos cofres da Fundação Nacional de Saúde as quantias abaixo indicadas, atualizadas monetariamente a partir das respectivas datas até o efetivo recolhimento, abatendo-se na oportunidade a quantia eventualmente ressarcida, na forma da legislação em vigor, em decorrência da irregularidade abaixo descrita:
	a) Responsável: Sra. Adriana Luriko Kamada Ribeiro:
	Irregularidade: execução parcial das obras objeto do Convênio 1047/2007, com realização de pagamentos à empresa CBM Construções e Serviços Ltda. por serviços não realizados, com posterior paralisação das obras e seu abandono, sem atingimento de etapa útil.
	Dispositivos violados: parágrafo único do art. 70 da Constituição Federal; art. 93 do Decreto-Lei 200/67; arts. 22, da IN/STN 1/2007 e alíneas 'b' e 'l', do inciso II, da cláusula segunda do Convênio 1047/2007.
	Quantificação do débito:
	a.1) Solidariamente com o Sr. Antônio Alberto Lima de Carvalho Franco e com a empresa CBM Construções e Comércio Ltda.:
	DATA DA OCORRÊNCIA
	VALOR ORIGINAL (R$) 

	9/9/2011
	66.704,14

	19/10/2011
	66.704,14

	19/10/2011
	85.084,19

	10/2/2012
	42.137,21

	a.2) Individualmente:
	DATA DA OCORRÊNCIA
	VALOR ORIGINAL (R$) 
	DÉBITO CRÉDITO

	8/7/2011
	400.000,00
	D

	9/9/2011
	66.704,14
	C

	19/10/2011
	66.704,14
	C

	19/10/2011
	85.084,19
	C

	10/2/2012
	42.137,21
	C

	25/8/2015
	143.142,19
	C

	Cofre para recolhimento: Fundação Nacional de Saúde
	Conduta: executar parcialmente as obras objeto do Convênio 1047/2007, com realização de pagamentos à empresa CBM Construções e Serviços Ltda. por serviços não realizados, e paralisá-las e abandá-las, sem atingir etapa útil.
	Nexo de causalidade: a execução parcial das obras objeto do Convênio 1047/2007, com realização de pagamentos à empresa CBM Construções e Serviços Ltda. por serviços não realizados, com sua posterior paralisação e abandono, sem atingir etapa útil, propiciou o não alcance dos objetivos pactuados no convênio e, consequentemente, dano ao erário equivalente valor total repassado.
	Culpabilidade: não há excludentes de ilicitude, de culpabilidade ou de punibilidade. É razoável supor que a responsável tinha consciência da ilicitude de sua conduta, sendo-lhe exigível conduta diversa daquela que foi adotada, qual seja, executar integralmente o objeto conveniado de acordo com o projeto e abster-se de realizar pagamentos por serviços não executados, comprovando assim a boa e regular aplicação dos recursos.
	b) Responsável: CBM Construções e Comércio Ltda.:
	Irregularidade: execução parcial das obras objeto do Convênio 1047/2007, com recebimentos de pagamentos por serviços não realizados.
	Dispositivos violados: arts. 62 e 63 da Lei 4.320/1964.
	Quantificação do débito:
	b.1)  Solidariamente com a Sra. Adriana Luriko Kamada Ribeiro e com o Sr. Antônio Alberto Lima de Carvalho Franco:
	DATA DA OCORRÊNCIA
	VALOR ORIGINAL (R$) 

	9/9/2011
	66.704,14

	19/10/2011
	66.704,14

	19/10/2011
	85.084,19

	10/2/2012
	42.137,21

	Cofre para recolhimento: Fundação Nacional de Saúde
	Conduta: executar parcialmente as obras objeto do Convênio 1047/2007 e receber pagamentos por serviços não realizados.
	Nexo de causalidade: a execução parcial das obras objeto do Convênio 1047/2007, com recebimentos de pagamentos por serviços não realizados, resultou em dano ao erário equivalente à diferença entre o valor recebido e o valor dos serviços efetivamente realizados.
	Culpabilidade: não há excludentes de ilicitude, de culpabilidade ou de punibilidade. É razoável supor que a responsável, por meio de seus representantes legais, tinha consciência da ilicitude de sua conduta, sendo-lhe exigível conduta diversa daquela que foi adotada, qual seja, executar integralmente o objeto conveniado de acordo com o projeto e abster-se de receber pagamentos por serviços não executados.
	c) Responsável: Sr. Antônio Alberto Lima de Carvalho Franco:
	Irregularidade: certificação de realização de serviços objeto do Convênio 1047/2007 não executados pela empresa CBM Construções e Comércio Ltda.
	Dispositivos violados: arts. 67, 70 e 82 da Lei 8.666/1993.
	Quantificação do débito:
	c.1) Solidariamente com a Sra. Adriana Luriko Kamada Ribeiro e com a empresa CBM Construções e Comércio Ltda.:
	DATA DA OCORRÊNCIA
	VALOR ORIGINAL (R$) 

	9/9/2011
	66.704,14

	19/10/2011
	66.704,14

	19/10/2011
	85.084,19

	10/2/2012
	42.137,21

	Cofre para recolhimento: Fundação Nacional de Saúde
	Conduta: certificar a realização de serviços objeto do Convênio 1047/2007 não executados pela empresa CBM Construções e Comércio Ltda.
	Nexo de causalidade: a certificação de realização de serviços objeto do Convênio 1047/2007 não executados pela empresa CBM Construções e Comércio Ltda., propiciou a irregular liquidação da despesa e os consequentes pagamentos realizados indevidamente, resultando em dano ao erário equivalente à diferença entre o valor certificado e recebido pela empresa e o valor dos serviços efetivamente realizados.
	Culpabilidade: não há excludentes de ilicitude, de culpabilidade ou de punibilidade. É razoável supor que o responsável tinha consciência da ilicitude de sua conduta, sendo-lhe exigível conduta diversa daquela que foi adotada, qual seja, somente certificar serviços que comprovadamente tenham sido realizados, de acordo com as especificações, projetos e cronogramas das obras objeto do Convênio 1047/2007, rejeitando aqueles não executados.
Em cumprimento ao pronunciamento da unidade (peça 42) , promoveram-se as citações dos responsáveis por meio dos Ofícios 23.642/2020, 41.385/2020, 20.207/2020 (peças 48, 55 e 66) , efetivamente recebidos conforme avisos de recebimentos de peças 49, 61 e defesa de peça 68.
Os responsáveis Adriana Luriko Kamada Ribeiro e CBM Construções e Comércio Ltda. apresentaram as alegações de defesa de peças 62 e 68. Já o Sr. Antônio Alberto Lima de Carvalho Franco compareceu aos autos, por meio de seu procurador (peça 51) , mas não apresentou alegações de defesa.
Transcorrido o prazo regimental fixado, o responsável Antônio Alberto Lima de Carvalho Franco permaneceu silente. Operam-se, portanto, para este responsável, os efeitos da revelia, dando-se prosseguimento ao processo, nos termos do art. 12, §3º, da Lei 8.443/1992.
EXAME TÉCNICO
Revelia de Antônio Alberto Lima de Carvalho Franco
A citação de Antônio Alberto Lima de Carvalho Franco é válida, uma vez que foi encaminhada para o endereço constante da base de dados da Receita Federal (peça 45) e foi recebida de próprio punho, como atesta o aviso de recebimento de peça 49, tendo o mesmo comparecido aos autos.
Quanto ao mérito, nos processos do TCU, a revelia não conduz à presunção de que seriam verdadeiras todas as imputações levantadas contra os responsáveis, diferentemente do que ocorre no processo civil, em que a revelia do réu opera a presunção da verdade dos fatos narrados pelo autor. Dessa forma, a avaliação da responsabilidade dos agentes não pode prescindir da prova existente no processo ou para ele carreada. 
Ao não apresentar sua defesa, o responsável deixou de produzir prova quanto à regularidade da aplicação dos recursos do convênio, em afronta às normas que impõem aos jurisdicionados a obrigação legal de, sempre que demandados pelos órgãos de controle, apresentarem os documentos que demonstrem a correta utilização das verbas públicas, a exemplo do contido no art. 93 do Decreto-Lei 200/67: 'Quem quer que utilize dinheiros públicos terá de justificar seu bom e regular emprego na conformidade das leis, regulamentos e normas emanadas das autoridades administrativas competentes.' 
Considerando o princípio da verdade real que rege a atuação desta Corte, ainda que as alegações de defesa não tenham sido apresentadas pelo responsável, a revelia não afasta a obrigatoriedade da análise dos elementos probatórios disponíveis nos autos, conforme reiterados acórdãos do Tribunal (Acórdão 163/2015-TCU-Segunda Câmara, Rel. Min. Subst. André de Carvalho; 2.685/2015-2ª Câmara, Rel. Min. Raimundo Carreiro; 2.801/2015-1ª Câmara, Rel. Min. Walton Alencar Rodrigues; 4.340/2015-1ª Câmara, Rel. Min. Subst. Weder de Oliveira e 5.537/2015-1ª Câmara, Rel. Min. Subst. Weder de Oliveira) . Assim, procurou-se buscar, em manifestações dos responsáveis, se havia argumentos que pudessem ser aproveitados em seu favor.	
Reexaminando os autos, verifica-se que o Sr. Antônio Alberto Lima de Carvalho Franco não foi notificado na fase interna, vindo a ser responsabilizado apenas pelo Tribunal. Assim, não encontramos nenhum outro argumento nos autos que possa vir a ser analisado e posteriormente utilizado para afastar as irregularidades apontadas. 
Vale ressaltar que a pretensão punitiva do TCU, conforme Acórdão 1441/2016-TCU-Plenário, que uniformizou a jurisprudência acerca dessa questão, subordina-se ao prazo geral de prescrição indicado no art. 205 do Código Civil, que é de 10 anos, contado da data de ocorrência da irregularidade sancionada, nos termos do art. 189 do Código Civil, sendo este prazo interrompido pelo ato que ordenar a citação, a audiência ou a oitiva do responsável. No caso em exame, os valores decorrentes da atestação irregular de serviços foram pagos a partir de 9/9/2011. Tendo sido o ato de ordenação da citação assinado em 19/5/2020 (peça 42) , não houve o decurso de prazo superior a 10 anos. Portanto, não ocorreu a prescrição da pretensão punitiva.
Em se tratando de processo em que as partes interessadas não se manifestaram acerca das irregularidades imputadas, não há elementos para que se possa efetivamente aferir e reconhecer a ocorrência de boa-fé na conduta dos responsáveis ou de quaisquer outros excludentes de culpabilidade, podendo o Tribunal, desde logo, proferir o julgamento de mérito pela irregularidade das contas, nos termos dos §§ 2º e 6º do art. 202 do Regimento Interno do TCU. (Acórdão 133/2015-TCU-Primeira Câmara, Rel. Min. Bruno Dantas; 2.455/2015-1ª Câmara, Rel. Min. Bruno Dantas; 3.604/2015-1ª Câmara, Rel. Min. Bruno Dantas; 5.070/2015-2ª Câmara, Rel. Min. Subst. André de Carvalho e 2.424/2015-Plenário, Rel. Min. Benjamin Zymler) .
Dessa forma, o responsável Antônio Alberto Lima de Carvalho Franco deve ser considerado revel, nos termos do art. 12, §3º, da Lei 8.443/1992.
Das alegações de defesa de CBM Construções e Comércio Ltda. (peça 62) 
Argumentos: alega a responsável que os valores por ela recebidos foram equivalentes aos serviços prestados e atestados pela prefeitura, resultando na implantação da maior parte do sistema de esgotamento, que não foi concluído por erro de projeto e outros problemas enfrentados junto à municipalidade.
Informa que realizou inúmeras tentativas de contatos com a Prefeitura e com a Sra. Adriana Luriko Kamada Ribeiro, para dirimir dúvidas, efetuar cobranças, disponibilizar áreas e realizar aditivo contratual, contudo, sem obter êxito. Assim, notificou a prefeitura, por meio do Ofício 7/2012 (peça 9, p. 33-37) , quanto à ausência de setor da prefeitura para interlocução técnica na execução do contrato e à ausência de pagamento da 5ª medição.
Informa ainda que participou de reunião na Funasa acerca da execução contratual e que a prefeitura não tomou qualquer providência para a solução dos problemas, resultando na paralisação das obras.
Alega que a prefeita solicitou a paralisação das obras em razão do período eleitoral.
Sustenta que o projeto do sistema de esgotamento sanitário possuía vícios, devidamente comunicados à prefeitura, que impediam o andamento e término das obras, a saber:
a) área total do terreno destinado às três lagoas insuficiente de 3,90 ha, quanto o necessário seria de 5,90 ha; e
b) pendências na planilha contratual, com previsão de quantitativos de serviços de escavação, carga e transporte de material de 1ª categoria incompatíveis com aqueles a serem executados (lagoas anaeróbica, facultativa e de maturação) , com diferença a menor de R$ 203.525,96.
Aponta que a Funasa somente visitou as obras em 2016, cinco anos após a realização dos serviços, ocasião em que atestou a execução de 1.400 metros de rede coletora DN 150, salientando não saber como pôde a Funasa atestar serviços 'enterrados'.
Frisa que o fiscal da obra, Sr. Antônio Alberto Lima de Carvalho Franco, fiscalizou e atestou corretamente os serviços realizados, gerando pagamentos equivalentes aos serviços executados.
Ao fim, requer sua exclusão do polo passivo desta tomada de contas especial.
Análise: a defesa apresentada tratou basicamente das dificuldades de ordem técnica havidas na execução das obras, para as quais não havia interlocução suficiente com os setores técnicos da prefeitura, tendo a municipalidade se mantido inerte frente às necessidades de alteração dos projetos e planilhas das obras.
É muito provável que tais dificuldades tenham de fato ocorrido, haja vista que a Sra. Adriana Luriko Kamada informou a Funasa, por meio do Ofício 157/2016 (peça 18) , que não teria como alcançar o objeto do convênio, se mostrando, na ocasião, favorável ao recolhimento do débito em tantas parcelas quanto possível.
A despeito dos argumentos apresentados pela CBM, não lhe foi imputada qualquer responsabilidade pela não conclusão das obras, mas tão somente por receber por serviços não realizados.
Para tal irregularidade, a responsável limitou-se a informar que o que recebeu foi equivalente ao realizado e que o fiscal agiu de maneira correta na apuração dos serviços executados. Todavia, não juntou à defesa nenhum elemento que sustente suas alegações. Por exemplo, não indicou que serviços além da instalação dos tubos teriam sido realizados, contextualizando-os com registros fotográficos, diário de obras, declarações ou quaisquer outros elementos de prova.
O Parecer Técnico de 22/12/2016 (peça 5, p. 15-18) é categórico em afirmar que somente foi executada a instalação de 1.400 metros de tubos rígidos de PVC DN 150, afastando qualquer argumentação de que outros serviços teriam sido executados.
Conclusão: a responsável não apresentou elementos mínimos que pudessem indicar que tenha realizado serviços além da instalação de 1.400 metros de tubos rígidos de PVC DN 150, pautando sua defesa em afirmação vaga e sem respaldo em qualquer documentação. Dessa forma, suas alegações de defesa devem ser rejeitadas.
Das alegações de defesa de Adriana Luriko Kamada Ribeiro (peça 68) .
Argumentos: após breve síntese dos fatos tratados nesta TCE, a responsável suscitou preliminar de prescrição quinquenal da pretensão punitiva. Alega que a prescrição decenal em tomada de contas especial já se encontra superada, conforme precedentes do STF e do STJ, estando ainda sujeita à regra do art. 1º da Lei 9.873/1999. 
Em reforço ao alegado trouxe trecho do julgamento do MS 32.201 pelo STF, no qual se reconheceu que as multas aplicadas pelo TCU estão sujeitas ao prazo quinquenal indicado na Lei 9.873/1999, bem como do Resp 1.480.350/RS que entendeu aplicável, por analogia, o art. 1º do Decreto 20.910/1932 e o art. 1º da Lei 9.873/1999, para definição do prazo quinquenal nos processos do TCU.
Informa, no caso concreto, que o marco inicial para contagem da prescrição se iniciou com o término da vigência do convênio, em 1/2/2015. Dessa forma, tendo tomado conhecimento da citação em 13/10/2020, teria passado mais de cinco anos, incidindo então a prescrição quinquenal. Idêntico entendimento foi manifestado pelo Min. Ricardo Lewandowsky no deferimento do MS 36.461-DF, reproduzido em sua defesa.
Salienta que a interrupção da prescrição somente ocorre no âmbito do Tribunal, não podendo ocorrer na fase interna, conforme entendimento do Acórdão 1441/2016-TCU-Plenário.
Ao fim, requer o reconhecimento da prescrição quinquenal, com a extinção da presente tomada de contas especial.
Análise: a responsável baseou sua defesa apenas na preliminar de prescrição quinquenal da pretensão punitiva por parte do Tribunal, nada alegando acerca da execução parcial das obras objeto do Convênio 1047/2007, com realização de pagamentos por serviços não realizados, paralisação e abandono das obras, sem atingimento de etapa útil.
Ressaltamos de início, que a responsável havia manifestado concordância com o ressarcimento dos valores devidos ainda na fase interna (peça 18) , sem, contudo, ter restituído o montante a ela imputado. 
Quanto à prescrição das pretensões punitiva e ressarcitória a cargo do TCU, o Supremo Tribunal Federal - STF, no Recurso Extraordinário - RE 636.886, fixou a tese, com repercussão geral reconhecida, de que 'é prescritível a pretensão de ressarcimento ao erário fundada em decisão de Tribunal de Contas' (Tema 899) . Em que pese o questionamento acerca da abrangência da tese ali firmada, no sentido de que se circunscreveria apenas ao processo de execução da condenação imposta pelo TCU (ou seja, inaplicável à pretensão de ressarcimento exercida no processo 'conhecimento' da TCE) , verifica-se que o STF, por meio de decisões prolatadas pelas suas duas turmas, tem decidido de forma reiterada que se aplica o prazo prescricional de 5 anos previsto na Lei 9.873/1999 às pretensões sancionatória e ressarcitória a cargo do Tribunal de Contas da União. 
Seja por aplicação direta ou por analogia, a orientação sufragada é no sentido de que o prazo de 5 anos é compatível com a tese de que a ação e a execução prescrevem no mesmo prazo (Súmula 150 do STF) , bem como com o fato de que a Lei 9.873/1999 - que regulamenta o exercício de ação punitiva pela Administração Pública Federal, direta e indireta - regeria integralmente a prescrição no âmbito do TCU. Quanto a este último aspecto, o Ministro Luís Roberto Barroso, no voto exarado no julgamento do MS 32.201, embora tenha advertido que a atuação do TCU, em sua acepção clássica, não se qualifica como exercício do poder de polícia, ressaltou que a Lei 9.873/1999 assumiria vocação regulatória geral da prescrição do exercício da competência sancionadora da Administração Pública, sendo sua disciplina aplicável a qualquer ação punitiva da Administração Pública Federal, exceto àquelas esferas em que exista regulamentação específica. Ademais, em virtude da autonomia científica do Direito Administrativo, não haveria razão plausível para suprimir a omissão da Lei Orgânica do Tribunal de Contas da União, no tocante ao estabelecimento de um prazo prescricional próprio, valendo-se das normas de direito civil, e não das de direito administrativo.
Eis algumas ementas que evidenciam o entendimento predominante do STF:
Ementa: AGRAVO REGIMENTAL EM MANDADO DE SEGURANÇA. TOMADA DE CONTAS ESPECIAL. TRIBUNAL DE CONTAS DA UNIÃO. CONDENAÇÃO A RESSARCIMENTO AO ERÁRIO. PRESCRIÇÃO. MARCO INTERRUPTIVO. ART. 2°, II, DA LEI 9.873/1999. ATO INEQUÍVOCO DE APURAÇÃO DO FATO. DISCUSSÃO. DIREITO LÍQUIDO E CERTO. DEMONSTRAÇÃO. INOCORRÊNCIA. SUBSISTÊNCIA DA DECISÃO AGRAVADA. AGRAVO A QUE SE NEGA PROVIMENTO. I - As razões do agravo regimental são inaptas para desconstituir os fundamentos da decisão agravada, que, por isso, se mantêm hígidos. II - Aplicando-se a regulamentação da Lei 9.873/1999 ao caso concreto, observa-se que a pretensão sancionatória do TCU, em relação aos atos praticados pelo impetrante, levando-se em consideração a ocorrência de 5 causas interruptivas da prescrição, não teria sido fulminada pelo decurso do tempo. III - A pretensão do recorrente, fundada na discussão sobre os fatos apontados como marcos interruptivos da prescrição da pretensão punitiva da Administração Pública, refoge aos estreitos limites do mandamus, ante a ausência de liquidez e certeza do direito pleiteado. IV - Agravo regimental a que se nega provimento. MS 36067 ED-AgR. Órgão julgador: Segunda Turma. Relator (a) : Min. Ricardo Lewandowski. Julgamento: 18/10/2019
Ementa: AGRAVO REGIMENTAL EM RECLAMAÇÃO. TRIBUNAL DE CONTAS DA UNIÃO. TOMADA DE CONTA ESPECIAL. PRESCRIÇÃO DA PRETENSÃO PUNITIVA. RECONHECIDA EM DECISÃO DO SUPREMO TRIBUNAL FEDERAL. PRESCRITIBILIDADE DO RESSARCIMENTO AO ERÁRIO FUNDADA EM DECISÃO DE TRIBUNAL DE CONTAS. AÇÃO DE IMPROBIDADE ADMINISTRATIVA COM PEDIDO DE RESSARCIMENTO JÁ EM CURSO. AGRAVO REGIMENTAL A QUE SE NEGA PROVIMENTO. I - O acórdão do TCU determinou a formação de processo administrativo para avaliarem, efetivamente, a eventual responsabilização do agravado para o ressarcimento do dano ao erário, contrariando, assim, autoridade desta Corte no MS 35.512/DF, uma vez que houve a concessão da segurança para declarar a ocorrência da prescrição da pretensão punitiva do TCU em relação às infrações imputadas a ele, destacando-se que a União poderia perseguir os valores referentes ao ressarcimento dos danos na esfera judicial. II - Agravo regimental a que se nega provimento. (Rcl 39497 AgR. Órgão julgador: Segunda Turma. Relator (a) : Min. Ricardo Lewandowski. Julgamento: 10/10/2020) 
Ementa: MANDADO DE SEGURANÇA. DIREITO ADMINISTRATIVO. TRIBUNAL DE CONTAS DA UNIÃO. SERVIDOR DA SECRETARIA DE SAÚDE DO ESTADO DO ACRE. FISCALIZAÇÃO OMISSA E DEFICIENTE NA EXECUÇÃO DE DOIS CONVÊNIOS FIRMADOS ENTRE A SECRETARIA ESTADUAL E O MINISTÉRIO DA SAÚDE. APLICAÇÃO DE MULTA. ARTS. 28, II, E 58, II, DA LEI 8.443/1992. ART. 268, II, DO REGIMENTO INTERNO DO TCU. PRESCRIÇÃO DA PRETENSÃO SANCIONATÓRIA. OCORRÊNCIA. APLICAÇÃO DA LEI 9.873/1999. PRECEDENTES DESTE STF. MEDIDA LIMINAR DEFERIDA E RATIFICADA NO EXAME DE MÉRITO. SEGURANÇA CONCEDIDA PARA AFASTAR A MULTA APLICADA. 1. A prescrição da pretensão punitiva do TCU é regulada pela Lei 9.873/1999, descabendo a aplicação do prazo decenal previsto na legislação civil (art. 205 do Código Civil) . Ao revés, incide o prazo quinquenal previsto na Lei 9.873/1999 (MS 32201, Rel. Min. Roberto Barroso, PRIMEIRA TURMA, DJe 7/8/2017; MS 35.512-AgR, Rel. Min. Ricardo Lewandowski, SEGUNDA TURMA, DJe 21/6/2019) . 2. In casu, na linha do parecer apresentado pelo Ministério Público Federal e da decisão liminar de minha lavra, é inequívoca a superação do prazo prescricional quinquenal. Os ilícitos apontados pela Corte de Contas ocorreram em julho de 2006, tendo o processo de auditoria sido instaurado em 9/10/2006. A ordem de citação do responsável para a audiência, por sua vez, ocorreu em 25/6/2007. Entretanto, a decisão condenatória recorrível foi exarada somente em 31/5/2016, data da prolação do Acórdão 3513/2016-TCU-Primeira Câmara. 3. Ex positis, CONCEDO A SEGURANÇA unicamente para afastar a sanção de multa aplicada ao impetrante, nos autos da Tomada de Contas Processo 023.288/2006-0, máxime da ocorrência de prescrição da pretensão punitiva do Tribunal de Contas da União. MS 35940. (Órgão julgador: Primeira Turma. Relator (a) : Min. Luiz Fux. Julgamento: 16/06/2020) .
Essa orientação também foi seguida nas seguintes decisões monocráticas: MS 36.127-MC/DF e MS 35.940-MC/DF, Rel. Min. Luiz Fux; MS 35.294, MS 35.539/DF e MS 35.971-TP/DF, Rel. Min. Marco Aurélio; MS 34.256 MC/DF, MS 36.054-MC e MS 36.067-MC/DF, Rel. Min. Ricardo Lewandowski.
O Supremo Tribunal Federal tem se pronunciado no sentido de reconhecer não só a aplicação da prescrição quinquenal com fulcro na interpretação da Lei 9.873/1999, mas também a incidência dos marcos interruptivos do prazo prescricional consignados na referida lei, tantas vezes quanto presentes os suportes fáticos (MS 32201, Relator: Min. Roberto Barroso) . 
Entendimento que também foi adotado nas seguintes decisões monocráticas: MS 36.054, MS 34.256-MC, MS 35.512 e MS 36.067-MC, todos de relatoria do Min. Ricardo Lewandowski; MS 35.294, MS 35.539 e MS 35.971-TP, todos de relatoria do Min. Marco Aurélio; MS 32.201, Rel. Min. Roberto Barroso, e MS 36.127-MC e MS 35.940-MC, Min. Luiz Fux.
Em relação ao termo inicial da contagem do prazo prescricional, o 'caput' do art. 1º da Lei 9.873/1999 oferece solução que não destoa do modelo adotado pelo TCU no incidente de uniformização de jurisprudência, em que se examinou a prescrição da pretensão punitiva, nos termos do Acórdão 1441/2016-TCU-Plenário (Rel. Min. Benjamin Zymler) , com a adição da particularidade de explicitar o caso de infrações permanentes ou continuadas:
a) Regra geral: 'data da prática do ato'  (o que equivale a 'ocorrência da irregularidade sancionada') ;
b) Regra especial: 'no caso de infração permanente ou continuada, do dia em que tiver cessado'.
A Lei 9.873/1999, no art. 2º, estabelece as causas interruptivas da prescrição punitiva, consoante abaixo transcrito, já na redação conferida pela Lei 11.941/2009:
Art. 2º Interrompe-se a prescrição da ação punitiva:
I - pela notificação ou citação do indiciado ou acusado, inclusive por meio de edital;
II - por qualquer ato inequívoco, que importe apuração do fato;
III - pela decisão condenatória recorrível.
IV - por qualquer ato inequívoco que importe em manifestação expressa de tentativa de solução conciliatória no âmbito interno da administração pública federal.
O quadro a seguir indica alguns eventos processuais, ocorridos no curso de uma TCE (fase interna e externa) - instaurada em razão de irregularidades na aplicação de recursos da União transferidos a entes subnacionais - que poderiam ser enquadrados nas causas de interrupção da prescrição acima apontadas, sem prejuízo, é claro, de outras ocorrências fáticas elegíveis como marco interruptivo, a depender da forma de proceder de cada entidade ou órgão tomador de contas.
	I - pela notificação ou citação do indiciado ou acusado, inclusive por meio de edital;
	 (i) notificação no âmbito do procedimento administrativo de ressarcimento previamente à instauração da TCE;
 (ii) notificação efetuada pelo órgão tomador de contas acerca da instauração da TCE;
 (iii) citação efetuada pelo TCU.
*Data da ciência da notificação ou citação pelos responsáveis ou de publicação do edital no DOU.

	II - por qualquer ato inequívoco, que importe apuração do fato;
* procedimento que evidencie a apuração dos fatos irregulares, com o objetivo quantificar o dano e identificar possíveis responsáveis.
	 (i) relatório de sindicância ou PAD;
 (ii) relatório de apuração de irregularidades referente ao processo administrativo prévio à instauração da TCE;
 (iii) relatórios de fiscalização, pareceres, despachos, informações e memorandos relacionados à apuração dos fatos irregulares;
 (iv) relatório do tomador de contas;
 (v) relatório do controle interno; 
 (vi) termo de instauração ou designação de instauração da TCE;
 (vii) autuação da TCE no TCU; entre outras causas.
*Há quem inclua nesse grupo diligências que comprovam providências do responsável sobre as irregularidades investigadas.

	III - pela decisão condenatória recorrível.
	 (i) Verifica-se apenas no âmbito do TCU com a data da prolação do acórdão condenatório recorrível.

	IV - por qualquer ato inequívoco que importe em manifestação expressa de tentativa de solução conciliatória no âmbito interno da administração pública federal.
	 (i) pedido de parcelamento;
 (ii) pagamento parcial do débito;
 (iii) qualquer manifestação do responsável que demonstre claramente a sua intenção de recolher o débito.

Bem se vê, portanto, que haveria uma multiplicidade de causas de interrupção da prescrição, conforme se depreende do art. 2º da Lei 9.873/1999. Tal exegese encontra respaldo em precedentes do STF, a exemplo do que se decidiu no julgamento do MS 36.067 (Rel. Min. Ricardo Lewandowski) , com destaque para trecho do voto em que o Relator reconhece cinco causas de interrupção da prescrição, in verbis:
 (...) Assim, faz-se necessário levar em consideração que, apesar de os fatos objeto da apuração conduzida pela Corte de Contas remontarem aos anos de 1999 e 2000, período no qual o impetrante era Secretário de Saúde municipal, o Tribunal de Contas da União deu prosseguimento à tomada de contas especial por ter constatado a ocorrência de 5 causas interruptivas da prescrição, a saber: a) relatório de auditoria em conjunto realizada pelo Denasus e pela Secretaria Federal de Controle, lavrado em 06/07/2001, sendo este, certamente, um ato inequívoco que importou a apuração do fato (art. 2º, II, da Lei n. 9.873/1999) ; b) instauração de Tomada de Contas Especial pelo FNS, ocorrida em 05/10/2005, sendo este também, certamente, um ato inequívoco que importou a apuração do fato  (art. 2º, II, da Lei n. 9.873/1999) ; c) a autuação da presente Tomada de Contas Especial no âmbito do Tribunal de Contas da União, ocorrida em 12/08/2008, sendo este também, certamente, um ato inequívoco que importou a apuração do fato  (art. 2º, II, da Lei n. 9.873/1999) ; d) o ato que ordenou a citação do responsável, ora impetrante, ocorrida em 12/07/2010 (art. 2º, I, da Lei n. 9.873/1999) ; e e) o exercício do poder punitivo ocorrido em 20/06/2012, data da prolação do Acórdão 1563/2012-TCU-Plenário (art. 2º, III, da Lei n. 9.873/1999) .
No caso concreto, tendo como parâmetro a tese firmada pelo STF, no RE 636.886, no sentido de que ambas pretensões do TCU (sancionatória e ressarcitória) sujeitam-se ao prazo prescricional de 5 anos previsto na Lei 9.873/1999, considerando, ainda, o sistema prescricional descrito na citada lei, inclusive as causas de suspensão e de interrupção da prescrição, temos os seguintes eventos processuais que importaram na apuração dos fatos (art. 2º, II e IV, da Lei n. 9.873/1999) :
a)	Parecer Financeiro 212/2015, de 6/10/2015 (peça 15, p. 1-2) , que relatou irregularidades na execução física e financeira do convênio;
b)	Manifestação expressa pela responsável de concordância com o pagamento parcelado do débito, de 10/5/2016 (peça 18) ;
c)	Parecer Financeiro 51/2017, de 10/4/2017 (peça 15, p. 3-4) , que relatou irregularidades na execução física e financeira do convênio;
d)	Notificação 269/2017 (peça 3, p. 15-17 e 21) à Sra. Adriana Luriko Kamada Ribeiro, de 24/7/2017, informando-a do indeferimento do parcelamento e notificando-a a restituir o valor impugnado;
e)	Instauração da Tomada de Contas Especial em 21/12/2017 (peça 7, p. 1) 
f)	Relatório do Tomador de Contas, de 1/8/2018 (peça 19) ;
g)	Autuação da presente Tomada de Contas Especial no âmbito do Tribunal de Contas da União, ocorrida em 15/9/2019;
h)	Ato que ordenou a citação da responsável em 19/5/2020 (peça 42) .	
Analisando-se a sequência de eventos processuais enumerados no item anterior, os quais teriam o condão de interromper a prescrição da ação punitiva desta Corte no entender do STF, observa-se que não transcorreu o prazo prescricional de 5 (cinco) anos entre cada evento processual e o seguinte. Portanto, mesmo levando-se em consideração o entendimento do STF, não teria ocorrido a prescrição da pretensão sancionatória e ressarcitória a cargo do TCU.
Por outro lado, especificamente no que tange à prescrição da pretensão punitiva, verifica-se que o Acórdão 1441/2016-TCU-Plenário, Relator Ministro Benjamin Zymler, que uniformizou a jurisprudência acerca dessa questão, subordinou tal prescrição ao prazo prescricional geral indicado no art. 205, do Código Civil, que é de dez anos, contado da data de ocorrência da irregularidade sancionada, nos termos do art. 189, do Código Civil, sendo este prazo interrompido pelo ato que ordenar a citação, a audiência ou a oitiva do responsável.
No caso em exame, não ocorreu a prescrição da pretensão punitiva, uma vez que a irregularidade sancionada (pagamentos por serviços não realizados) ocorreu entre 9/9/2011 e 10/12/2012, conforme constou da citação, e o ato de ordenação da citação ocorreu em 19/5/2020.
Conclusão: à luz da análise procedida, diferentemente do entendimento esposado pela responsável, não se configuraram as prescrições da pretensão punitiva ou ressarcitória, não lhe socorrendo a preliminar suscitada. Considerando que a responsável nada argumentou sobre a execução parcial das obras objeto do Convênio 1047/2007, com realização de pagamentos por serviços não realizados, paralisação e abandono das obras, sem atingimento de etapa útil, suas alegações de defesa devem ser rejeitadas.
CONCLUSÃO
Em face da análise promovida na seção 'exame técnico', restou demonstrado que as alegações de defesa apresentadas pela Sra. Adriana Luriko Kamada Ribeiro, Prefeita Municipal de Amarante do Maranhão/MA nas gestões 2009-2012 e 2013-2016, e CBM Construções e Comércio Ltda. não foram suficientes para elidir a irregularidade para a qual foram citados, devendo-se rejeitar suas alegações de defesa.
Conforme tratado nos itens 65 e 66, não ocorreu a prescrição da pretensão punitiva.
Com efeito, em função da revelia de Antônio Alberto Lima de Carvalho Franco, Secretário Municipal de Infraestrutura, Transportes e Serviços Públicos de Amarante do Maranhão/MA, não foi possível sanear as irregularidades a ele atribuída, tampouco elidir o débito a ele imputado. Ademais, inexistem nos autos elementos que demonstrem a boa-fé dos responsáveis ou a ocorrência de outros excludentes de ilicitude, punibilidade ou culpabilidade. Desse modo, suas contas devem, desde logo, ser julgadas irregulares, nos termos do art. 202, § 6º, do Regimento Interno do TCU, procedendo-se às suas condenações em débito, aplicando-lhes, ainda, a multa prevista no art. 57 da Lei 8.443/1992.
PROPOSTA DE ENCAMINHAMENTO
Diante do exposto, submetem-se os autos à consideração superior, propondo-se a adoção das seguintes medidas:
a)	considerar revel o Sr. Antônio Alberto Lima de Carvalho Franco (CPF XXX.262.433-XX) , Secretário Municipal de Infraestrutura, Transportes e Serviços Públicos de Amarante do Maranhão/MA, com fundamento no § 3º, art. 12, Lei 8.443, de 16 de julho de 1992;
b)	rejeitar as alegações de defesa apresentadas pela Sra. Adriana Luriko Kamada Ribeiro (CPF XXX.190.772-XX) , Prefeita Municipal de Amarante do Maranhão/MA nas gestões 2009-2012 e 2013-2016, e pela empresa CBM Construções e Comércio Ltda. (CNPJ 05.504.696/0001-07) ;
c)	com fundamento nos arts. 1º, inciso I, 16, inciso III, alínea 'c', da Lei 8.443/1992 c/c os arts. 19 e 23, inciso III, da mesma Lei, e com arts. 1º, inciso I; 209, inciso III; 210 e 214, inciso III, do Regimento Interno, julgar irregulares as contas da Sra. Adriana Luriko Kamada Ribeiro (CPF XXX.190.772-XX) , Prefeita Municipal de Amarante do Maranhão/MA nas gestões 2009-2012 e 2013-2016, do Sr. Antônio Alberto Lima de Carvalho Franco (CPF XXX.262.433-XX) , Secretário Municipal de Infraestrutura, Transportes e Serviços Públicos de Amarante do Maranhão/MA, e da empresa CBM Construções e Comércio Ltda. (CNPJ 05.504.696/0001-07) , e condená-los, solidariamente, ao pagamento das quantias a seguir especificadas, com a fixação do prazo de quinze dias, a contar da notificação, para comprovarem, perante o Tribunal (art. 214, inciso III, alínea 'a', do Regimento Interno) , o recolhimento da dívida aos cofres da Fundação Nacional de Cultura, atualizada monetariamente e acrescida dos juros de mora, calculados a partir das datas discriminadas, até a data do recolhimento, na forma prevista na legislação em vigor.
c.1) Sra. Adriana Luriko Kamada Ribeiro, solidariamente com o Sr. Antônio Alberto Lima de Carvalho Franco e com a empresa CBM Construções e Comércio Ltda.:
	DATA DA OCORRÊNCIA
	VALOR ORIGINAL (R$) 
	DÉBITO CRÉDITO

	9/9/2011
	66.704,14
	D

	19/10/2011
	66.704,14
	D

	19/10/2011
	85.084,19
	D

	10/2/2012
	42.137,21
	D

c.2) Sra. Adriana Luriko Kamada Ribeiro, individualmente:
	DATA DA OCORRÊNCIA
	VALOR ORIGINAL (R$) 
	DÉBITO CRÉDITO

	8/7/2011
	400.000,00
	D

	9/9/2011
	66.704,14
	C

	19/10/2011
	66.704,14
	C

	19/10/2011
	85.084,19
	C

	10/2/2012
	42.137,21
	C

	25/8/2015
	143.142,19
	C

d) 	aplicar individualmente à Adriana Luriko Kamada Ribeiro (CPF XXX.190.772-XX) , a Antônio Alberto Lima de Carvalho Franco (CPF XXX.262.433-XX) e à empresa CBM Construções e Comércio Ltda. (CNPJ 05.504.696/0001-07) , a multa prevista no art. 57 da Lei 8.443/92 c/c o art. 267 do RI/TCU, fixando-lhes o prazo de quinze dias, a contar da notificação, para que comprovem, perante o Tribunal (art. 214, III, a, do Regimento Interno do TCU) , o recolhimento da dívida aos cofres do Tesouro Nacional, atualizada monetariamente desde a data do acórdão que vier a ser proferido por este Tribunal até a do efetivo recolhimento, se pagas após o vencimento, na forma da legislação em vigor;
e)	autorizar, desde logo, nos termos do art. 28, inciso II, da Lei 8.443/1992, a cobrança judicial da dívida, caso não atendidas as notificações;
f)	autorizar também, desde logo, se requerido, com fundamento no art. 26 da Lei 8.443, de 1992 c/c o art. 217, §§ 1º e 2º do Regimento Interno do TCU, o parcelamento da dívida em até 36 parcelas, incidindo, sobre cada parcela, corrigida monetariamente, os correspondentes acréscimos legais fixando-lhes o prazo de quinze dias, a contar do recebimento da notificação, para comprovarem perante o Tribunal o recolhimento da primeira parcela, e de trinta dias, a contar da parcela anterior, para comprovarem os recolhimentos das demais parcelas, devendo incidir sobre cada valor mensal, atualizado monetariamente, os juros de mora devidos, no caso do débito, na forma prevista na legislação em vigor, alertando os responsáveis que a falta de comprovação do recolhimento de qualquer parcela importará no vencimento antecipado do saldo devedor, nos termos do art. 217 do Regimento Interno deste Tribunal;
g)	enviar cópia do Acórdão que vier a ser proferido à Fundação Nacional de Saúde, ao Município de Amarante do Maranhão/MA e aos responsáveis, para ciência, bem como à Procuradoria da República no Estado do Maranhão, nos termos do § 3º do art. 16 da Lei 8.443/1992, c/c o § 7º do art. 209 do Regimento Interno do TCU, para adoção das medidas cabíveis;
h)	informar à Procuradoria da República no Estado do Maranhão, à Fundação Nacional de Saúde, ao Município de Amarante do Maranhão/MA e aos responsáveis, que a presente deliberação, acompanhada do Relatório e do Voto que a fundamenta, está disponível para a consulta no endereço www.tcu.gov.br/acordaos, além de esclarecer que, caso requerido, o TCU poderá fornecer sem custos as correspondentes cópias, de forma impressa; e
i)	informar à Procuradoria da República no Estado do Maranhão que, nos termos do parágrafo único do art. 62 da Resolução TCU 259/2014, os procuradores e membros do Ministério Público credenciados nesta Corte podem acessar os presentes autos de forma eletrônica e automática, ressalvados apenas os casos de eventuais peças classificadas como sigilosas, as quais requerem solicitação formal." (grifos no original) .
2.	O Ministério Público junto ao TCU, representado pela Procurador Marinus Eduardo De Vries Marsico, manifestou-se de acordo com a proposta da Secex-TCE (peça 71) , apenas ressaltando que o cofre credor correto é "Fundação Nacional de Saúde" e não "Fundação Nacional de Cultura", consoante parecer transcrito a seguir (peça 74) :
"À vista dos elementos constantes dos autos, manifestamo-nos de acordo com a proposta da Secex-TCE (peça 71) , apenas ressaltando que o cofre credor correto é 'Fundação Nacional de Saúde' e não 'Fundação Nacional de Cultura' (peça 71, p. 12, item 70, 'c', da instrução) .
Por oportuno, registramos nossas considerações no tocante à aferição da prescrição com base na Lei 9.873/99 (Lei da Prescrição Administrativa) , matéria de ordem pública que voltou a ser objeto de crescentes considerações no âmbito do TCU após a decisão do Supremo Tribunal Federal no RE 636.886 (Tema 899 da repercussão geral) .
Sobre a aferição da prescrição com base Lei 9.873/99, não endossamos conclusão pela prescrição do débito (pretensão de ressarcimento) baseada no referido julgado do STF, porquanto tal decisão não transitou em julgado, podendo ainda ser revista ou sofrer modulações, o que pode modificar substancialmente o conteúdo daquela decisão inicial que, por sua vez, contrasta com a regra da imprescritibilidade do ressarcimento ao erário prevista no art. 37, § 5º, da Constituição e, até o momento, consagrada em uníssono na jurisprudência do TCU.
Também não sustentamos conclusão pelo sobrestamento do julgamento do processo até a decisão definitiva do STF sobre o RE 636.886, porquanto tal medida pode gerar precedente capaz de provocar enorme acúmulo de processos não julgados e trazer prejuízos à contemporaneidade do controle externo ao criar jurisprudência contrária ao Princípio da Independência de Instâncias.
No tocante à aferição da prescrição da pretensão punitiva, alinhamos nosso posicionamento ao da Procuradora-Geral do MP/TCU (TC Processo 032.048/2016-5) e aos julgados mais recentes do STF, no sentido da aplicabilidade da Lei 9.873/99 em detrimento do entendimento do Acórdão 1441/2016-TCU-Plenário, considerando que a referida lei apresenta uma especificidade maior e mais alinhada com a atividade de controle externo. 
Nesse sentido, a Lei 9.873/99 (alterada pela Lei 11.941/09) estabelece prazo de prescrição para o exercício da ação punitiva pela Administração Pública Federal, dispondo ainda sobre o termo inicial e as causas de interrupção da respectiva contagem:
Art. 1o  Prescreve em cinco anos a ação punitiva da Administração Pública Federal, direta e indireta, no exercício do poder de polícia, objetivando apurar infração à legislação em vigor, contados da data da prática do ato ou, no caso de infração permanente ou continuada, do dia em que tiver cessado.
§ 1o  Incide a prescrição no procedimento administrativo paralisado por mais de três anos, pendente de julgamento ou despacho, cujos autos serão arquivados de ofício ou mediante requerimento da parte interessada, sem prejuízo da apuração da responsabilidade funcional decorrente da paralisação, se for o caso.
§ 2o  Quando o fato objeto da ação punitiva da Administração também constituir crime, a prescrição reger-se-á pelo prazo previsto na lei penal.
Art. 2o  Interrompe-se a prescrição da ação punitiva: 
I - pela notificação ou citação do indiciado ou acusado, inclusive por meio de edital; 
II - por qualquer ato inequívoco, que importe apuração do fato;
III - pela decisão condenatória recorrível.
IV - por qualquer ato inequívoco que importe em manifestação expressa de tentativa de solução conciliatória no âmbito interno da administração pública federal.  (grifamos) 
Com efeito, a contagem do prazo prescricional será interrompida e restituída na integralidade sempre que verificada a ocorrência de alguma das hipóteses legais, não havendo vedação legal no sentido de que esse prazo seja interrompido mais de uma vez, como no presente caso, haja vista a ocorrência de várias hipóteses interruptivas até o momento, cada qual restituindo a integralidade do prazo prescricional previsto na Lei 9.873/99.
No presente caso, o término do prazo para prestação de contas ocorreu em 2/4/2015 (peças 8 e 9) , sendo interrompida a contagem do prazo prescricional em 6/10/2015 (notificação pelo órgão concedente/fiscalizador, peça 3, p. 4-5 e 8) , solicitação de parcelamento do débito analisada em 2017, mas indeferida pelo não cumprimento de condicionantes (peça 14, p. 1-3, e peça 18) , 5/11/2015 (notificação da empresa, peça 3, p. 11-13) , 22/12/2016 (parecer do órgão concedente/fiscalizador, peça 5, p. 15-18) , 24/7/2017 (notificação da responsável, peça 3, p. 15-17) , 28/8/2017 (notificação da empresa, peça 3, p. 26) , 19/5/2020 (instrução e citação no TCU, peça 40) e 29/9/2020 (nova citação, peça 66) , entre outros atos de apuração, não permanecendo o processo parado por mais de três anos, tampouco por mais de cinco anos sem a ocorrência de causa interruptiva prevista no artigo 2º da Lei 9.873/99. 
Percebe-se que, havendo o andamento regular do processo, torna-se até mesmo mais difícil a ocorrência da prescrição com base na Lei 9.873/99, ocorrendo usualmente várias causas interruptivas aptas a reiniciar a contagem do prazo prescricional na sua integralidade.
Com efeito, a prescrição da pretensão punitiva também não ocorre nestes autos se considerados os parâmetros da Lei 9.873/99 (Lei da Prescrição Administrativa) ." (grifos no original) .
	É o relatório.

8.1. Rodrigo Telles (11.752/OAB-MA) e outros, representando Adriana Luriko Kamada Ribeiro.  
8.2. Jose Leandro Goulart Ribeiro (12.378/OAB-MA) e outros, representando C.B.M. Construções e Comércio Ltda.  
8.3. Admiel Gomes Neto (6.311/OAB-MA) e outros, representando Antonio Alberto Lima de Carvalho Franco.

Procurador Marinus Eduardo De Vries Marsico.

TOMADA DE CONTAS ESPECIAL. CONVÊNIO. NÃO COMPROVAÇÃO DA BOA E REGULAR APLICAÇÃO DE PARTE DOS RECURSOS PÚBLICOS REPASSADOS. CITAÇÃO. REVELIA DE UM RESPONSÁVEL. REJEIÇÃO DAS ALEGAÇÕES DE DEFESA DOS OUTROS RESPONSÁVEIS. CONTAS IRREGULARES. DÉBITO. MULTA. CIÊNCIA.

TOMADA DE CONTAS ESPECIAL (TCE)

Secretaria de Controle Externo de Tomada de Contas Especial (SecexTCE).

Cuidam os autos de tomada de contas especial (TCE) instaurada pela Fundação Nacional de Saúde - Funasa, em desfavor da Sra. Adriana Luriko Kamada Ribeiro, Prefeita Municipal de Amarante do Maranhão/MA nas gestões 2009-2012 e 2013-2016, e da empresa CBM Construções e Comércio Ltda., em razão de irregularidades na execução física do Convênio 1047/2007 - Siafi 627616, firmado entre a Funasa e o referido ente municipal, que tinha por objeto a execução de Sistema de Esgotamento Sanitário.
2.	O motivo ensejador para a instauração da presente TCE, nos termos consignados no Relatório de Auditoria 372/2019 da Controladoria Geral da União - CGU (peça 2, p. 5-8) , foi a não consecução dos objetivos pactuados no Convênio 1047/2007, cuja prestação de contas final foi analisada e reprovada através do Parecer Financeiro 212/2015 (peça 15, p. 1-2) , em razão da constatação de execução física das obras em 0% e das seguintes irregularidades documentais:
Não apresentação dos Boletins de Medição, referentes às Notas Fiscais pagas;
Relação de Bens (adquiridos, produzidos com recursos da União) - Anexo VI;
Cópia do termo de aceitação definitiva da obra, quando o instrumento objetivar a execução de obra ou serviço de engenharia;
Preenchimentos incorretos dos Anexos XI e XII citados acima; 
Não aporte da contrapartida no percentual correspondente aos recursos liberados.
3.	No âmbito desta Corte de Contas, no que tange à responsabilidade dos agentes, após análise inicial realizada sobre a documentação acostada aos autos, consoante instrução de peça 40, além da já mencionada ex-prefeita e da CBM Construções e Comércio Ltda., empresa executora das obras objeto do ajuste em exame, incluiu-se como responsável o Sr. Antônio Alberto Lima de Carvalho Franco, Secretário Municipal de Infraestrutura, Transportes e Serviços Públicos de Amarante do Maranhão/MA e fiscal de obras.
4.	Em seguida, os responsáveis foram citados, em solidariedade, pelos valores a seguir discriminados, em decorrência das seguintes irregularidades:
4.1.	Execução parcial das obras objeto do Convênio 1047/2007, com realização de pagamentos à empresa CBM Construções e Serviços Ltda. por serviços não realizados, com posterior paralisação das obras e seu abandono, sem atingimento de etapa útil: Sra. Adriana Luriko Kamada Ribeiro
4.2.	Execução parcial das obras objeto do Convênio 1047/2007, com recebimentos de pagamentos por serviços não realizados: Empresa CBM Construções e Comércio Ltda.
4.3.	Certificação de realização de serviços objeto do Convênio 1047/2007 não executados pela empresa CBM Construções e Comércio Ltda.: Sr. Antônio Alberto Lima de Carvalho Franco.
	DATA DA OCORRÊNCIA
	VALOR ORIGINAL (R$) 

	9/9/2011
	66.704,14

	19/10/2011
	66.704,14

	19/10/2011
	85.084,19

	10/2/2012
	42.137,21  1 

1 resultado da subtração dos serviços executados (R$ 48.308,63) do valor da Nota Fiscal 167 (R$ 90.445,84) .
5.	Pela mesma irregularidade, a ex-prefeita Adriana Luriko Kamada Ribeiro também foi citada individualmente pelos seguintes valores:
	DATA DA OCORRÊNCIA
	VALOR ORIGINAL (R$) 
	DÉBITO CRÉDITO

	8/7/2011
	400.000,00
	D

	9/9/2011
	66.704,14
	C

	19/10/2011
	66.704,14
	C

	19/10/2011
	85.084,19
	C

	10/2/2012
	42.137,21
	C

	25/8/2015
	143.142,19
	C

6.	Regularmente citados sobre as mencionadas irregularidades, nos termos da instrução de peça 40 da Secretaria de Controle Externo de Tomada de Contas Especial, do pronunciamento de peça 42 da SecexTCE, datado de 19/5/2020, e dos ofícios de citação de peças 48, 55 e 66, efetivamente recebidos conforme avisos de recebimentos de peças 49, 61 e defesa de peça 68, os responsáveis Adriana Luriko Kamada Ribeiro e CBM Construções e Comércio Ltda. apresentaram as alegações de defesa de peças 62 e 68.
7.	Apesar do Sr. Antônio Alberto Lima de Carvalho Franco ter comparecido aos autos, por meio de seu procurador (peça 51) , ele não apresentou alegações de defesa. Assim, transcorrido o prazo regimental, operaram-se para tal responsável os efeitos da revelia, dando-se prosseguimento ao processo, nos termos do art. 12, §3º, da Lei 8.443/1992.
8.	Analisando as alegações de defesa apresentada pela empresa executora das obras objeto do ajuste em exame e pela ex-prefeita, concluiu a SecexTCE que:
8.1.	A empresa não apresentou elementos mínimos que pudessem indicar que tenha realizado serviços além da instalação de 1.400 metros de tubos rígidos de PVC DN 150, pautando sua defesa em afirmação vaga e sem respaldo em qualquer documentação.
8.2.	A ex-prefeita nada argumentou sobre a execução parcial das obras objeto do Convênio 1047/2007, com realização de pagamentos por serviços não realizados, paralisação e abandono das obras, sem atingimento de etapa útil, e sua alegação preliminar de prescrições da pretensão punitiva ou ressarcitória não se configuraram, portanto, devem ser rejeitadas suas alegações de defesa.
9.	A unidade técnica especializada concluiu, também, que: não ocorreu a prescrição da pretensão punitiva; não foi possível sanear as irregularidades atribuídas ao Sr. Antônio Alberto Lima de Carvalho Franco, Secretário Municipal de Infraestrutura, Transportes e Serviços Públicos de Amarante do Maranhão/MA, tampouco elidir o débito a ele imputado, tendo em vista a revelia desse responsável; inexistem nos autos elementos que demonstrem a boa-fé dos responsáveis ou a ocorrência de outros excludentes de ilicitude, punibilidade ou culpabilidade.
10.	Diante desses elementos, a SecexTCE propõe, em síntese: i) considerar revel o Sr. Antônio Alberto Lima de Carvalho Franco; ii) rejeitar as alegações de defesa apresentadas pela Sra. Adriana Luriko Kamada Ribeiro, Prefeita Municipal de Amarante do Maranhão/MA nas gestões 2009-2012 e 2013-2016, e pela empresa CBM Construções e Comércio Ltda.; iii) julgar irregulares as contas da Sra. Adriana Luriko Kamada Ribeiro, do Sr. Antônio Alberto Lima de Carvalho Franco, Secretário Municipal de Infraestrutura, Transportes e Serviços Públicos de Amarante do Maranhão/MA, e da empresa CBM Construções e Comércio Ltda., condenando-os ao pagamento do débito apurados nesta TCE e lhes aplicando a multa prevista no art. 57 da Lei 8.443/1992 c/c o art. 267 do Regimento Interno do TCU; iv) autorizar, desde logo, a cobrança judicial da dívida e, também, se requerido, o parcelamento da dívida em até 36 parcelas; e v) o envio de cópia da decisão à Fundação Nacional de Saúde, ao mencionado município e aos responsáveis, para ciência, e à Procuradoria da República no Estado do Maranhão, para adoção das medidas cabíveis.
11.	Ao manifestar-se de acordo com a proposta da Secex-TCE de peça 71, o Ministério Público junto ao TCU, representado pelo Procurador Marinus Eduardo De Vries Marsico, ressaltou que o cofre credor correto é "Fundação Nacional de Saúde" e não "Fundação Nacional de Cultura" e registrou considerações no tocante à aferição da prescrição com base na Lei 9.873/99 (Lei da Prescrição Administrativa) , consoante parecer peça 74, transcrito no relatório precedente.
12.	Feita essa contextualização, passo ao exame de mérito para acolher e incorporar às minhas razões de decidir os exames realizados e encaminhamentos propostos pela unidade técnica especializada, anuídos pelo Parquet junto ao Tribunal, no que diz respeito à revelia do Sr. Antônio Alberto Lima de Carvalho Franco, à rejeição das alegações de defesa apresentadas pela Sra. Adriana Luriko Kamada Ribeiro e pela empresa CBM Construções e Comércio Ltda., e ao julgamento irregular das presentes contas, com a condenação em débito e a aplicação da multa prevista no art. 57 da Lei 8.443/1992 c/c o art. 267 do RI/TCU, sem prejuízo das considerações que faço a seguir.
13.	A análise empreendida pela SecexTCE abordou e rechaçou com propriedade os argumentos consignados pelos responsáveis que apresentaram defesa, sendo suficiente para alicerçar a adoção das medidas propostas.
14.	A conduta da Sra. Adriana Luriko Kamada Ribeiro, na condição de ex-prefeita, de executar parcialmente as obras objeto do Convênio 1047/2007, com realização de pagamentos à empresa CBM Construções e Serviços Ltda. por serviços não realizados, e paralisá-las e abandoná-las, sem atingir etapa útil, propiciou o não alcance dos objetivos pactuados no convênio (execução de sistema de esgotamento sanitário visando reduzir a taxa de mortalidade infantil no município de Amarante do Maranhão) e, consequentemente, dano ao erário equivalente valor total repassado, descontando-se, desse valor, os serviços executados, no montante de R$ 48.308,63, e o valor restituído aos cofres do Fundação Nacional de Saúde em 25/8/2015 (R$ 143.142,19, peça 8, p. 3) .
15.	No tocante à responsabilização do Sr. Antônio Alberto Lima de Carvalho Franco nesta TCE, correta sua inclusão, pois, na qualidade de Secretário Municipal de Infraestrutura, Transportes e Serviços Públicos e de fiscal de obras, atestou a execução de serviços não realizados pela empresa CBM Construções e Comércio Ltda., conforme comprovam as quatro notas fiscais apresentadas pela empresa (peça 8, p. 34, 37, 40 e 43) . 
16.	A negligência de responsável pela fiscalização das obras objeto de convênio atrai para si a responsabilidade por eventuais danos que poderiam ter sido evitados, conforme tratado no Acórdão 859/2006-TCU-Plenário, Rel. Min. Marcos Vilaça. Nesse mesmo sentido os seguintes enunciados da Jurisprudência Selecionada do Tribunal:
A falta de cuidado de checar a efetiva prestação de serviços antes do atesto da despesa pública sujeita ao infrator responsabilização perante a Corte de Contas. (Acórdão 994/2006-TCU-Plenário, Relator Ministro Ubiratan Aguiar) ;
O atesto de serviços em quantitativos acima do previsto, em desconformidade com o projeto, sem a apresentação de justificativa, ocasiona responsabilização dos fiscais do contrato que praticaram o ato. (Acórdão 1183/2012-TCU-Plenário, Relator Ministro Substituto André de Carvalho) ;
O atesto de despesa efetuado sem a efetiva verificação do direito ao crédito do contratado é ato grave, porquanto dá margem à ocorrência de pagamentos efetuados sem a devida contraprestação por parte do credor. (Acórdão 3037/2015-TCU-Plenário, Relator Ministro Substituto Marcos Bemquerer) ;
O atesto de despesa efetuado sem a efetiva verificação do direito do contratado ao crédito é ato grave, sujeitando o responsável ao ressarcimento de eventual prejuízo ao erário, porquanto dá margem à ocorrência de pagamentos sem a devida contraprestação por parte do credor. (Acórdão 6145/2020-TCU-Segunda Câmara, Relator Ministro Substituto Marcos Bemquerer) ;
A liquidação irregular da despesa conduz à responsabilização solidária da empresa beneficiária e do agente público encarregado do recebimento dos serviços contratados e indevidamente prestados. (Acórdão 2539/2009-TCU-Primeira Câmara, Relator Ministro Walton Alencar Rodrigues) .
17.	De fato, em relação ao Sr. Antônio Alberto Lima de Carvalho Franco e à empresa CBM Construções e Comércio Ltda., a materialidade e a autoria dos fatos impugnados nesta TCE estão claramente demonstradas nos autos, já que o referido secretário atestou indevidamente o recebimento dos serviços relativos às 1ª, 2ª, 3ª e 4ª medições dos serviços de implantação de sistema de esgotamento sanitário em ruas do município de Amarante do Maranhão, cuja execução não veio a ser comprovada, registrando que do valor da nota fiscal relativa à 4ª medição, descontou-se os serviços executados (no montante de R$ 48.308,63) .
18.	Tal é exatamente o que se extrai das notas fiscais 130, 145, 146 e 167 (peça 8, p. 34, 37, 40 e 43) , emitidas pela empresa CBM Construções e Comércio Ltda., relativas às mencionadas medições de serviços, sem que estes tivessem sido executados, dando ensejo ao pagamento indevido do montante de R$ 260.629,68, no período de ajuste em análise.
19.	Além do dano gerado à União, o ato administrativo praticado pelo Sr. Antônio Alberto Lima de Carvalho Franco violou os arts. 67, 70 e 82 da Lei 8.666/1993, bem como norma legal de direito financeiro que prescreve a regular liquidação de despesa antes do respectivo pagamento, conforme art. 63, § 2º, inciso III, da Lei nº 4.320/1964.
20.	O prejuízo causado pelos responsáveis - Sra. Adriana Luriko Kamada Ribeiro, empresa CBM Construções e Comércio Ltda. e Sr. Antônio Alberto Lima de Carvalho Franco - não se materializa apenas em dano aos cofres públicos federais, mas se traduz também na ausência de condições sanitárias mínimas para a comunidade que seria beneficiada, propiciando, assim, o surgimento de doenças infecto-contagiosas que sobrecarregam os equipamentos públicos para atendimento à saúde do município de Amarante do Maranhão. Ademais, não se alcançará o objetivo de reduzir a taxa de mortalidade infantil no referido município, previsto no plano de trabalho que alicerça o Convênio 1047/2007.
21.	Por fim, em relação aos posicionamentos expressos na instrução da unidade técnica e do Parquet junto ao Tribunal quanto à prescrição, ambos no sentido de que não se configuraram, na presente TCE, as prescrições da pretensão punitiva ou ressarcitória, seja com base na Lei 9.873/1999 ou no Acórdão 1441/2016-TCU-Plenário, Relator Ministro Benjamin Zymler, que uniformizou a jurisprudência acerca da prescrição da pretensão punitiva por parte desta Corte de Contas, deixo registrado que o entendimento que tenho adotado e levado aos colegiados desta Corte de Contas está alinhado à tese que esclarece que a recente decisão do STF, no âmbito do RE 636.886, alcança a etapa de cobrança do título extrajudicial constituído pelo Tribunal de Contas da União, e não altera o entendimento jurisprudencial do Tribunal sobre a imprescritibilidade das ações de ressarcimento do dano, fundado no art. 37, § 5º, da Constituição Federal.
22	Em primeiro lugar, resta isento de dúvidas que a jurisprudência consolidada deste Tribunal de Contas da União (TCU) se formou no sentido da imprescritibilidade das ações de ressarcimento ao erário. Nesse sentido, reproduzo o Enunciado de Súmula 282, desta Corte: "As ações de ressarcimento movidas pelo Estado contra os agentes causadores de danos ao erário são imprescritíveis."
23.	De outra parte, e à semelhança dos outros julgadores deste TCU, não desconheço a recente decisão exarada pelo Supremo Tribunal Federal (STF) , prolatada no âmbito do Recurso Extraordinário (RE) 636.886/AL, por meio da qual foi fixado o seguinte enunciado para o Tema 899, de repercussão geral: "É prescritível a pretensão de ressarcimento ao erário fundada em decisão de Tribunal de Contas."
24.	Ocorre que, consoante o destacado pelo Ministro Benjamin Zymler no leading case que primeiro discutiu o alcance do referido julgado da Corte Suprema (voto condutor do Acórdão 5236/2020-TCU-Primeira Câmara) , ainda há diversas dúvidas sobre a matéria, pois resta possível a conclusão de que a decisão não tratou da prescrição do processo de controle externo levado a efeito no âmbito do TCU mas, sim, da prescrição intercorrente ocorrida durante a fase de execução do acórdão condenatório desta Corte.
25.	Naquela oportunidade, o Relator aduziu que a aludida decisão do STF enfrentou RE interposto pela União contra acórdão do Tribunal Regional Federal da 5ª Região (TRF/5) , ementado como se segue, pelo qual o regional negou provimento a embargos de declaração opostos contra acórdão de sua lavra:
EMENTA: TRIBUTÁRIO. PROCESSUAL CIVIL. EXECUÇÃO FISCAL. PROCESSO PARALISADO POR MAIS DE CINCO ANOS. PRESCRIÇÃO INTERCORRENTE. OCORRÊNCIA. 1. Para fins práticos, deve-se observar quando a Fazenda Pública foi intimada a providenciar o andamento do feito. Passados cinco anos sem diligências concretas, ocorre a prescrição intercorrente. Caso haja suspensão na forma do art. 40, da Lei n. 6.830/80, ocorre a extinção se o feito permanecer paralisado por mais de seis anos. 2. Na hipótese dos autos, houve o arquivamento sem baixa do processo em 12.08.1999 e até a data da sentença extintiva do feito em 05.06.2006, a Fazenda Nacional não apresentou nenhuma medida concreta quanto à localização do devedor ou de seus bens. Revela-se, portanto, inequívoca a ocorrência da prescrição intercorrente.
26. 	O Ministro Benjamin Zymler argumentou que, na situação debatida judicialmente, a Fazenda Pública havia deixado a ação paralisada por mais de seis anos, o que ensejou fosse declarada a prescrição intercorrente no caso em tela. Isto é, a questão objeto da controvérsia cingiu-se à prescrição intercorrente ocorrida durante a fase de execução do acórdão condenatório do TCU.
27.	Desse modo, ponderou que, com base nessa possível interpretação, a matéria decidida no mencionado feito não teria nenhuma repercussão de ordem prática e jurídica nos processos desta Corte, isso porque o título executivo, que é própria decisão do Tribunal, consoante o art. 19 da Lei 8.443/92, ainda não se formou.
28.	Feito esse raciocínio, Sua Excelência acresceu que, ainda se possa interpretar que a decisão do STF também se aplique ao iter do processo de controle externo neste TCU, outras questões, de suma importância visando que este Tribunal estabeleça novo tratamento acerca da prescrição do débito, restariam pendentes de esclarecimento, relevando mencionar as relativas à definição da data de ocorrência do fato irregular ou data do seu conhecimento pelo TCU, bem assim as hipóteses de interrupção da prescrição. 
29.	Em conclusão, conduziu o colegiado a que aplicasse, ao caso in concreto, a jurisprudência do TCU até então vigente, fundamentada no art. 37, § 5º, da Constituição Federal, e consubstanciada na citada Súmula 282, no que tange ao ressarcimento do prejuízo.
30.	Anoto que o entendimento acima também foi seguido em outros julgados desta Corte, sendo exemplos os Acórdãos: 1.492/2020, 2.104/2020, 2.182/2020 e 2.336/2020, Rel. Min. Aroldo Cedraz; 2.188/2020, Rel. Min. Raimundo Carreiro; e 2.018/2020, Rel. Min. Ana Arraes, do Plenário; 6.494/2020, Rel. Min. Walton Alencar Rodrigues; 791/2021, 5.236/2020, 6.084/2020, 6.465/2020, 6.466/2020, 7.982/2020, 9.277/2020, Rel. Min. Benjamin Zymler; e 8.550/2020, 9.011/2020, 9.012/2020 e 9.293/2020, Rel. Min. Bruno Dantas, todos da 1ª Câmara; e 6.819/2021, 6.277/2021, 6.271/2021, 6.269/2021, 5.917/2021, 5.028/2021, 5.016/2021, 4.585/2021, 4.583/2021, 4.579/2021, 5.681/2020, 6.350/2020, 8.316/2020, 8.940/2020, 8.945/2020, 8.947/2020, 8.948/2020, 9.208/2020 e 9.216/2020 da minha relatoria; 5.690/2020, 6.350/2020, 6.575/2020, 6.712/2020, 7.325/2020, 8.021/2020, 8.023/2020, 8.443/2020, 8.649/2020, 8.651/2020 e 8.657/2020, Rel. Min. Aroldo Cedraz; 6.171/2020, Rel. Min. Raimundo Carreiro; 6.207/2020 e 8.498/2020, Rel. Min. Ana Arraes; e 6.707/2020 e 6.726/2020, Rel. Min. Subst. Marcos Bemquerer Costa, estes da 2ª Câmara) .
31.	Releva, ainda, considerar que em 14 de agosto de 2020 a Advocacia-Geral da União opôs embargos de declaração ao já citado acórdão proferido no RE 636.886/AL, objetivando exatamente dirimir dívidas quanto ao alcance da aludida decisão, notadamente para que se tenha como correta compreensão a de que "a tese de repercussão geral no acórdão (...) embargado abrange apenas a fase executiva da decisão do TCU."
32.	Pela pertinência, transcrevo, na íntegra, os pedidos daquele órgão formulados nos embargos de declaração ao RE 636.866:
Pelo exposto, a União requer o provimento dos presentes embargos de declaração para que sejam sanadas as contradições e obscuridades apontadas, notadamente para correta compreensão de que:
i.1) a execução dos acórdãos do TCU é processada independentemente de inscrição em dívida ativa e pelo rito da execução por quantia certa do Código de Processo Civil, incidindo ainda a Lei 6.822/1980, e não o rito da Lei 6.830/1980 (Lei de Execução Fiscal) ;
i.2) a tese de repercussão geral no acórdão ora embargado abrange apenas a fase executiva da decisão do TCU;
i.3) na hipótese de ser admitida a possibilidade de a tese firmada no tema 899 abranger as fases anteriores à condenação perante a Corte de Contas, o prazo prescricional aplicável está disciplinado no Código Civil (20 anos na vigência do CC/1916 e 10 anos para o CC/2002) , com início da contagem na data da ocorrência do ilícito e interrupção pelo ato que ordenar a citação.
i.4) subsidiariamente, a disciplina do prazo prescricional aplicável é extraída da Lei n. 9.873/1999, que trata também das causas interruptivas que devem incidir (arts. 1º e 2º) ;
Pugna, ainda, que, diante da superação da pacífica jurisprudência desse STF, (ii) sejam modulados os efeitos da decisão (art. 927, § 3º, do CPC) , conferindo-lhe eficácia prospectiva, de modo que o novo entendimento passe a valer apenas em relação aos ilícitos geradores de danos ao erário cometidos a partir da publicação do acórdão ora embargado. Subsidiariamente, postula-se a modulação dos efeitos da decisão, a fim de salvaguardar os processos já autuados pelos tribunais de contas que tratem de ressarcimento ao erário.
33.	Nesse contexto, entendo que somente após a apreciação do mérito dos embargos de declaração à deliberação adotada no RE 636.886 pelo STF é que a jurisprudência atual do TCU sobre a matéria de prescrição da pretensão ressarcitória poderá ser revisitada para se amoldar à futura decisão da Suprema Corte. 
34.	Nem mesmo seria o caso de se cogitar o sobrestamento de processos em curso nesta Corte de Contas até o julgamento dos embargos de declaração ao RE 636.886, sob pena de vir a ocorrer, durante o período de sobrestamento, a incidência da prescrição da pretensão de ressarcimento do TCU na hipótese de o STF decidir, nos aludidos embargos de declaração, contrariamente à tese da imprescritibilidade anteriormente fixada por aquela Corte Suprema e consolidada no TCU nos termos do Enunciado da Súmula de Jurisprudência 282.
35.	Assim, diante da relevância do tema prescricional e das dúvidas suscitadas na recente decisão do STF, compartilho também da prudência com que este Tribunal deve conduzir a matéria e aguardar a decisão da Suprema Corte no multicitado recurso de embargos de declaração ao RE 636.886. Nesse sentido, reproduzo excerto do voto condutor do Acórdão 9012/2020-TCU-Primeira Câmara (Relator Ministro Bruno Dantas) : 
8.	No que diz respeito à prescrição do débito, sabe-se que há tempos este Tribunal, baseado em precedentes do STF e na interpretação do art. 37, § 5º, da Constituição Federal de 1988, tem adotado o entendimento, consolidado na súmula 282, de que "as ações de ressarcimento movidas pelo Estado contra os agentes causadores de danos ao erário são imprescritíveis". Foi esse o entendimento adotado no acórdão recorrido.
9.	Ocorre que, recentemente, o Supremo Tribunal Federal (STF) , ao julgar o Recurso Extraordinário 636.886/AL, fixou, com repercussão geral, o seguinte enunciado para o Tema 899: "É prescritível a pretensão de ressarcimento ao erário fundada em decisão de Tribunal de Contas".
10.	Conforme tenho dito, pessoalmente, entendo que esse recente julgado do STF deve ensejar a revisão da jurisprudência deste Tribunal. No entanto, reconheço que, nos moldes em que foi fixada a tese da Suprema Corte, existem muitas dúvidas e lacunas a serem sanadas, que tornam extremamente difícil a sua imediata aplicação, de forma genérica e abrangente, aos processos que tramitam neste Tribunal. Dada a ausência de lei específica, não há prazo prescricional estabelecido - em lei ou mesmo pela Suprema Corte - para a atuação do TCU no que diz respeito à apuração de dano ao erário, bem como sobre como se daria o início da contagem e as interrupções desse prazo.
11.	Ademais, embora o verbete já tinha sido publicado, a decisão ainda é passível de impugnação mediante Embargos de Declaração, possibilitando o esclarecimento dessas questões ou mesmo a modulação de efeitos, com impacto nos processos em curso.
12.	Assim, por um lado, até que sobrevenham todos esses esclarecimentos e definições, embora desejável, não é possível a imediata aplicação, com a devida segurança, da tese fixada pelo STF no âmbito do TCU. Por outro lado, não se pode deixar de dar encaminhamento aos incontáveis processos que tangenciam essa discussão neste Tribunal.
13.	Dessa forma, tenho me curvado à compreensão dos meus pares pela manutenção, por ora, do entendimento que há anos vem sendo adotado pelo TCU e pelo próprio STF, no sentido de considerar imprescritíveis as ações de ressarcimento ao erário.
14.	Não se trata, cabe registrar, de desrespeito ou ignorância ao entendimento firmado pela Suprema Corte, tampouco de se fixar qualquer jurisprudência sobre a sua abrangência neste momento. Apenas entendo que, dada a possiblidade de modulação da decisão, não seria produtivo, e causaria enorme incerteza, se este Tribunal revisse sua atuação e logo depois a alterasse novamente.
36.	Assim, na esteira das recentes decisões do TCU, acolho a tese de que a recente decisão do STF, no âmbito do RE 636.886, alcança a etapa de cobrança do título extrajudicial constituído pelo Tribunal de Contas da União, e não altera o entendimento jurisprudencial do TCU sobre a imprescritibilidade das ações de ressarcimento do dano, fundado no art. 37, § 5º, da Constituição Federal.
37.	Feitas essas considerações, acompanho o encaminhamento proposto pela unidade técnica especializada, anuído pelo Parquet junto ao Tribunal, no sentido considerar revel o Sr. Antônio Alberto Lima de Carvalho Franco, rejeitar as alegações de defesa apresentadas pela Sra. Adriana Luriko Kamada Ribeiro e pela empresa CBM Construções e Comércio Ltda., e julgar irregular as presentes contas, condenando os referidos responsáveis em débito e lhes aplicando a multa prevista no art. 57 da Lei 8.443/1992 c/c o art. 267 do RI/TCU.
	Ante o exposto, VOTO no sentido de que seja adotada a minuta de acórdão que ora submeto à deliberação deste Colegiado.

TCU, Sala das Sessões Ministro Luciano Brandão Alves de Souza, em 14 de setembro de 2021.
Ministro JOÃO AUGUSTO RIBEIRO NARDES
Relator